#+TITLE: Middle Low German Grammar

* Introduction
Middle Low German (MLG) was a group of closely-related dialects spoken in Northern Germany during the Late Middle Ages (ca. 1200-1600). Due to the rise of the Hanseatic League and the importance of trading centers such as Lübeck, Middle Low German became the /lingua franca/ of trade in Northern Europe during this period.

Middle Low German descends from the Old Saxon (OSax) language, a West Germanic language spoken by the Saxons from around 800-1200. 

The Middle Low German dialects form a continuum and are very closely related to Middle Dutch.

** Dialects
Middle Low German is typically divided into four main dialects: 
- Westphalian :: Between the Weser and Rhine rivers. Centers of power include Münster, Paderborn, Dortmund, Bielefeld and Osnabrück.
- Eastphalian :: From the Weser to the Elbe. Centers of power include Hannover, Hildesheim, Braunschweig, Goslar, Göttingen, Magdeburg and Halle.
- North Low Saxon :: Spoken along the coast.
- (South) Brandenburgish :: In the East and South.

The dialect which is most commonly found in sources from or connected to Denmark is North Low Saxon, which is also the dialect of Lübeck.

* Morphology
Middle Low German is a case language. Nouns decline in four cases (nominative, accusative, dative, genitive) and two numbers (singular, plural). Adjectives decline for case and number as well as the gender (masculine, feminine, neuter) of the noun they point to. Verbs conjugate for person (1, 2, 3), number (singular, plural), tense (present, preterite) and mood (indicative, subjunctive).

- Nouns :: Case, Number
- Adjectives :: Case, Gender, Number
- Verbs :: Person, Number, Tense, Mood

** Pronouns
The personal pronouns decline as follows:
|-----+---------+---------+--------|
|     | *1st*   | *2nd*   | *REFL* |
|-----+---------+---------+--------|
| nom | ik      | du      |        |
| acc | mi, mik | di, dik | sik    |
| dat | mi, mik | di, dik | sik    |
| gen | mîn     | dîn     | sîn    |
|-----+---------+---------+--------|
| nom | wî      | gî      |        |
| acc | ûs      | jû      | sik    |
| dat | ûs      | jû      | sik    |
| gen | ûser    | jûwer   | sîn    |
|-----+---------+---------+--------|
Note that the accusative (e.g. /mik/) and dative (e.g. /mî/) have merged.g

The third person pronouns also decline for gender:

|-----+-----------+----------+-----------+----------|
|     | *MASC SG* | *FEM SG* | *NEUT SG* | *PLURAL* |
|-----+-----------+----------+-----------+----------|
| nom | hê        | sê       | it        | sê       |
| acc | en        | sê       | it        | sê       |
| dat | eme       | ere      | eme       | em       |
| gen | sîn       | ere      | is        | ere      |
|-----+-----------+----------+-----------+----------|
Note that gender is not distinguished in the plural.

The demonstrative pronoun ('the') declines as follows:
|-----+-----------+----------+-----------+----------|
|     | *MASC SG* | *FEM SG* | *NEUT SG* | *PLURAL* |
|-----+-----------+----------+-----------+----------|
| nom | dê        | dê       | dat       | dê       |
| acc | den       | dê       | dat       | dê       |
| dat | deme      | dere     | deme      | dem      |
| gen | des       | dere     | des       | der      |
|-----+-----------+----------+-----------+----------|

** Nouns
Nouns are separated into three genders (masculine, feminine, neuter) and different inflectional categories. Of these categories, the most important are:

- Strong nouns :: These are the old /o/-stems from Proto-Indo-European (also known as thematic nouns), which became /a/-stems in the Proto-Germanic period. It is a very productive category, meaning new nouns (loanwords, deverbals) will often be inflected in this way.
- Weak nouns :: These are also known as /n/-stems due to the inflectional element /n/.

Two further important inflectional categories are /i/-stems, which can be divided into short and long stems; and /u/-stems.

*** Strong nouns
The following table shows the inflection of the masculine noun /dach/ (day). Compare the inflection of the Old Icelandic cognate /dagr/.

|-----+--------+--------+--------+---------|
|     | SG     |        | PL     |         |
|-----+--------+--------+--------+---------|
| nom | dach   | /dagr/ | daghe  | /dagar/ |
| acc | dach   | /dag/  | daghe  | /daga/  |
| dat | daghe  | /degi/ | daghen | /dǫgum/ |
| gen | daghes | /dags/ | daghe  | /daga/  |
|-----+--------+--------+--------+---------|

Note the following observations:
- Word-final /ch/ often reflects an underlying /g/ (often spelled /gh/ in front of vowels).
- The nominative and accusative endings are the same in Middle Low German due to the loss of word-final /*-R/ (Old Icelandic /-r/).
- The dative singular ends in /-e/ (corresponding to Old Icelandic /-i/). The plural ending /-en/ is due to final (unstressed) /*m/ > /n/.
- The genitive singular ending /-es/ retains a vowel, as opposed to Old Icelandic /-s/.

The neuter noun /wort/ (word) is also a strong noun. Note the similarities between the masculine and neuter inflections. Old Icelandic /orð/ is given as a comparison.

|-----+--------+--------+-------------+---------|
|     | SG     |        | PL          |         |
|-----+--------+--------+-------------+---------|
| nom | wort   | /orð/  | wort, worde | /orð/   |
| acc | wort   | /orð/  | wort, worde | /orð/   |
| dat | worde  | /orði/ | worden      | /orðum/ |
| gen | wordes | /orðs/ | worde       | /orða/  |
|-----+--------+--------+-------------+---------|

Note the following observations:
- Word-final /t/ here represents and underlying /d/
- Due to the loss of a nominative marker in the masculine (corresponding to Old Icelandic /-r/) there is no difference between masculine and neuter in the singular.
- The nominative and accusative plural were originally identical to the singular in neuter nouns, as in Old Icelandic. Over time the plural ending /-e/ spread from the masculine inflection.

Feminines inflect somewhat differently. Compare the feminine noun /gāve/ (gift; source of Danish /gave/ and Old Icelandic /gáfa/) with Old Icelandic /gjǫf/.

|-----+---------+----------+---------+-----------------|
|     | SG      |          | PL      |                 |
|-----+---------+----------+---------+-----------------|
| nom | gāve    | /gjǫf/   | gāve(n) | /gjafar/, /-ir/ |
| acc | gāve    | /gjǫf/   | gāve(n) | /gjafar/, /-ir/ |
| dat | gāve(n) | /gjǫf/   | gāven   | /gjǫfum/        |
| gen | gāve(n) | /gjafar/ | gāven   | /gjafa/         |
|-----+---------+----------+---------+-----------------|

Many of the endings merged in the feminine strong nouns. Over time, a new inflectional element /-n/ spread into the paradigm from the weak nouns (also called /n/-stems).

*** Weak nouns
The weak or /n/-inflection is characterized by a stem element /n/ which appears variously throughout the paradigm. This inflectional element eventually spread into other paradigms and is found today as the plural marker of many originally strong nouns in for example Dutch (/dag/, pl. /dagen/).

The following general observations can be made for the weak nouns in Middle Low German, applicable to all three genders:
- Only two endings are found: /-e/ and /-en/.
- Nominative singular always ends in /-e/.
- The plural ending /-en/ is used in all four cases.

Note the following masculine weak noun /vörste/ (prince), which was borrowed into Old Icelandic (via Danish) as /fursti/, which also inflects as a weak noun.

|-----+---------+----------+---------+-----------|
|     | SG      |          | PL      |           |
|-----+---------+----------+---------+-----------|
| nom | vörste  | /fursti/ | vörsten | /furstar/ |
| acc | vörsten | /fursta/ | vörsten | /fursta/  |
| dat | vörsten | /fursta/ | vörsten | /furstum/ |
| get | vörsten | /fursta/ | vörsten | /fursta/  |
|-----+---------+----------+---------+-----------|

The feminine weak noun /tunge/ (tongue) and its Old Icelandic cognate /tunga/ inflect as follows:

|-----+----------+---------+--------+----------|
|     | SG       |         | PL     |          |
|-----+----------+---------+--------+----------|
| nom | tunge    | /tunga/ | tungen | /tungur/ |
| acc | tunge    | /tungu/ | tungen | /tungur/ |
| dat | tunge(n) | /tungu/ | tungen | /tungum/ |
| get | tunge(n) | /tungu/ | tungen | /tungna/ |
|-----+----------+---------+--------+----------|

The neuter weak noun /herte/ (heart) also inflects as a weak noun in Old Icelandic /hjarta/

|-----+--------+----------+--------+-----------|
|     | SG     |          | PL     |           |
|-----+--------+----------+--------+-----------|
| nom | herte  | /hjarta/ | herten | /hjǫrtu/  |
| acc | herte  | /hjarta/ | herten | /hjǫrtu/  |
| dat | herten | /hjarta/ | herten | /hjǫrtum/ |
| get | herten | /hjarta/ | herten | /hjartna/ |
|-----+--------+----------+--------+-----------|

* Dialects                                                         :noexport:
** Westphalian
Between Weser and Rhine. Münster, Paderborn, Dortmund, Bielefeld, Osnabrück.

Shows many orthographic similarities to Ripuarian (Cologne).

- Phonology :: Breaking of /i, e/ > /ie/ can be seen in e.g. /tielen/ (Nd. Korr. 11, 13), /miede gerieden/ (Dortmund 1390), /gieven/ (Korbach 1394). See Lasch pg. 35 (§39 II). 

- Orthography :: Influence from Low Franconian (Dutch) in use of <e, i> to mark length (e.g. <oi> for /ō/)

- Morphology :: Mix of (original) /-et/ with (borrowed) /-en/ in plural verbs. Mix of /ûs/ and /uns/. Frequent use of /hebbt/ for (inf?!) /hebben/. Frequent analogical use of plural stem-vowel in the singular (/wort/ from /worden/; /du drovest/ instead of /darvest/).

** Eastphalian
From Weser to Elbe. Hannover, Hildesheim, Braunschweig, Goslar, Göttingen; Magdeburg, Halle.

** North Low Saxon
Along the coast.
- Phonology :: lengthened /e, i/ > /ä/, spelled <e> (pointing to a dipthong?). In printed texts from the 16th century (esp. from Lübeck) it can be written <ë> as in /frëde, schëpe, rëkenshop, ëm/ (Lasch §39 II). 
The ending  /-er/ > /-ar/ (§76)
  /-ald-/ > /-old-/ (93)
  Nominal ending /-schop/
  /gâns/ > /gôs/
  Pronouns /mî dî jû/ are used for both accusative and dative. 
  - /desse/ (this)
  - /wol/ or /we/ (who)
  - /willen/ (want)
  - /van/ (from; 38,2)
*** East Frisian and Oldenburgish
broadly speaking, this subdiakect stretches from the mouth of the Ems (essentially the border to Groningen) until the Weser (Bremerhaven). It combines the East Frisian, Oldenburg and Emsland areas and borders Westphalian to the south.

Charters from the area are found as early as 1379, legal texts from the second half of the 15th cent. From 1464 Low German was also the courtly language of East Frisia, even though Frisian was still spoken. Frisian influence is more prevalent in legal texts than in charters (although one charter from 1438 does have /na asigheboke vnd lantrechte/ in reference to Frisian law from the /āsega/).
*** Nordalbingian
*** East Elbian



** (South) Brandenburgish

** Dialect diagnostics
- -en/-et :: Plural ending of verbs. Dialects west of the Elbe and up to Eastern Holstein and Western Mecklenburg still have /-et/ today. /-et/ was also the more common ending in the 13th and 14th centuries, though by the 15th century the ending /-en/ dominates. See Lasch §419.
- s(ch)al :: Forms without /k/ are Westphalian (as in Dutch), though in the east of the region (Bielefeld) both forms are found. In Münster you can find /schal/ because of a written norm. In the earliest period /s/ can be found having spread to the entire area, later still in Oostseeprovinzen and Danzig. See Lasch §443.


* Morphology                                                       :noexport:
** Pronouns
*** Personal
|----+-------------------+-------------------+-------------------|
|    | *MASC*            | *FEM*             | *NEUT*            |
|----+-------------------+-------------------+-------------------|
| sg |                   |                   |                   |
|----+-------------------+-------------------+-------------------|
|    | hê, hî, hie       | sê, si(e), sü̂     | it, et            |
|    | en(e), on(e)      | sê, si(e), sü̂     | it, et            |
|    | eme, ome, en      | er(e), erer, örer | em(e), om(e), en  |
|    | is, es, sîn(er)   | er(e), erer, örer | is, es            |
|----+-------------------+-------------------+-------------------|
| pl |                   |                   |                   |
|----+-------------------+-------------------+-------------------|
|    | sê, si(e)         | sê, si(e)         | sê, si(e)         |
|    | sê, si(e)         | sê, si(e)         | sê, si(e)         |
|    | em, en, öm, jüm   | em, en, öm, jüm   | em, en, öm, jüm   |
|    | er(e), erer, örer | er(e), erer, örer | er(e), erer, örer |
|----+-------------------+-------------------+-------------------|
*** Demonstrative
|----+-------------+---------------+-------------|
|    | *MASC*      | *FEM*         | *NEUT*      |
|----+-------------+---------------+-------------|
| sg |             |               |             |
|----+-------------+---------------+-------------|
|    | dê, di(e)   | dü̂, dê, di(e) | dat         |
|    | den(e)      | dü̂, dê, di(e) | dat         |
|    | dem(e), den | der(e)        | dem(e), den |
|    | des         | der(e)        | des         |
|----+-------------+---------------+-------------|
| pl |             |               |             |
|----+-------------+---------------+-------------|
|    | dê, di(e)   | dê, di(e)     | dê, di(e)   |
|    | dê, di(e)   | dê, di(e)     | dê, di(e)   |
|    | den         | den           | den         |
|    | der         | der           | der         |
|----+-------------+---------------+-------------|
** Nouns and adjectives
*** Masculine
|-----+----------+----------+------------------+-----------+----------|
|     | /a/-stem | /i/-stem | /i/-stem (short) | /ja/-stem | /u/-stem |
|-----+----------+----------+------------------+-----------+----------|
| nom | dach     | gast     | bröke            | herde     | sone     |
| acc | dach     | gast     | bröke            | herde     | sone     |
| dat | dage     | gaste    | bröke            | herde     | sone     |
| gen | dages    | gastes   | brökes           | herdes    | sones    |
|-----+----------+----------+------------------+-----------+----------|
| nom | dage     | geste    | bröke            | herde(s)  | söne     |
| acc | dage     | geste    | bröke            | herde(s)  | söne     |
| dat | dagen    | gesten   | bröken           | herden    | sönen    |
| gen | dage     | geste    | bröke            | herde     | söne     |
|-----+----------+----------+------------------+-----------+----------|

*** Neuter
|-----+--------------+-------------------+-----------+----------------|
|     | /a/-stem     | /s/-stem          | /ja/-stem | /wa/-stem      |
|-----+--------------+-------------------+-----------+----------------|
| nom | wort         | lam               | bedde     | mele           |
| acc | wort         | lam               | bedde     | mele           |
| dat | worde        | lamme             | bedde     | mele           |
| gen | wordes       | lammes            | beddes    | meles          |
|-----+--------------+-------------------+-----------+----------------|
| nom | wort (worde) | lammer(e), lemmer | bedde     | (as /a/-stems) |
| acc | wort (worde) | lammer(e), lemmer | bedde     |                |
| dat | worden       | lammer(e)n        | bedden    |                |
| gen | worde        | lammer(e)         | bedde     |                |
|-----+--------------+-------------------+-----------+----------------|

- mele :: /smer, hor, knê/

*** Feminine
|-----+----------+------------|
|     | /ô/-stem | /i/-stem   |
|-----+----------+------------|
| nom | wîse     | hût        |
| acc | wîse     | hût        |
| dat | wîse(n)  | hût (hûde) |
| gen | wîse(n)  | hût        |
|-----+----------+------------|
| nom | wîse(n)  | hü̂de       |
| acc | wîse(n)  | hü̂de       |
| dat | wîsen    | hü̂den      |
| gen | wîsen    | hü̂de       |
|-----+----------+------------|

*** Weak declension (/n/-stems)
|-------+---------+----------+--------|
|       | masc    | fem      | neut   |
|-------+---------+----------+--------|
| nom   | vörste  | tunge    | herte  |
| acc   | vörsten | tunge(n) | herte  |
| dat   | vörsten | tungen   | herten |
| gen   | vörsten | tungen   | herten |
|-------+---------+----------+--------|
| (all) | vörsten | tungen   | herten |
|-------+---------+----------+--------|

*** Adjectives
|-----+---------------------+---------------+---------------------+-------------------------|
|     | masc                | fem           | neut                | strong                  |
|-----+---------------------+---------------+---------------------+-------------------------|
| nom | blint, blinder      | blint, blinde | blint               | blinde                  |
| acc | blinden             | blinde        | blint               | blinden (/neut/ blinde) |
| dat | blindem(e), blinden | blinder(e)    | blindem(e), blinden | blinden                 |
| gen | blindes             | blinder(e)    | blindes             | blinden                 |
|-----+---------------------+---------------+---------------------+-------------------------|
| nom | blinde              | blinde        | blinde              | blinden                 |
| acc | blinde              | blinde        | blinde              | blinden                 |
| dat | blinden             | blinden       | blinden             | blinden                 |
| gen | blinder(e)          | blinder(e)    | blinder(e)          | blinden                 |
|-----+---------------------+---------------+---------------------+-------------------------|
- lam :: /ey, hôn, kalf, rint/. Spread of /-er-/ plurals (from 13th c.) e.g. /lant-lendere/ (typically /lant-lande/). 
** Verbs
*** Present
Note strong and weak have same endings
**** Paradigms
|----+-------------------+--------+---------------+--------+--------------|
|    | *INDICATIVE*      |        | *SUBJUNCTIVE* |        | *IMPERATIVE* |
|    | PRES              | PRET   | PRES          | PRET   |              |
|----+-------------------+--------+---------------+--------+--------------|
| SG |                   |        |               |        |              |
|----+-------------------+--------+---------------+--------+--------------|
|    | geve              | gav    | geve          | gêve   |              |
|    | gifst, gevest     | gêvest | gevest        | gêvest | gif, gef     |
|    | gift, geft, gevet | gaf    | geve          | gêve   |              |
|----+-------------------+--------+---------------+--------+--------------|
| PL |                   |        |               |        |              |
|----+-------------------+--------+---------------+--------+--------------|
|    | gevet, geven      | gêven  | geven         | gêven  |     gevet    |
|----+-------------------+--------+---------------+--------+--------------|

cf. Frisian /je/-verbs
|----+---------------+----------+---------------+----------+-------------|
|    | *INDICATIVE*  |          | *SUBJUNCTIVE* |          | *IMPERATIVE |
|    | PRES          | PRET     | PRES          | PRET     |             |
|----+---------------+----------+---------------+----------+-------------|
| SG |               |          |               |          |             |
|----+---------------+----------+---------------+----------+-------------|
|    | make          | makede   | make          | makede   |             |
|    | makest        | makedest | makest        | makedest | make        |
|    | maket         | makede   | make          | makede   |             |
|----+---------------+----------+---------------+----------+-------------|
| PL |               |          |               |          |             |
|----+---------------+----------+---------------+----------+-------------|
|    | maket, maken  | makeden  | maken         | makeden  | maket       |
|----+---------------+----------+---------------+----------+-------------|


**** Comments
***** PRESENT 
1. formed with /-e/ (from Old Saxon /-u/, /hilpu/), including wk.ii. (/on-/) verbs (<< OSax. /-n/, /mahlon/). In the monosyllabic verbs /stâ gâ dô bin/ the ending /-n/ can often appear in *western* texts and occasionally other areas. Analogical use of plural stem-vowel in str.II (Old Saxon /biudu, biudis, biudid/, pl. /biodad/ > /bêde, büdest, büdet/, pl. /bêdet/)

2. *Westphalian* has the ending /-s/ (/du heves/).

3. 

Both 2. and 3. sg. show umlaut where possible; variation also found (/draget/ next to /drecht/).

- PLURAL :: Merger of all three persons. *West* of the Elbe and up to Eastern Holstein, Western Mecklenburg, the form is /-et/, while *eastern* dialects have /-en/. During *13th* and *14th c.* the form /-et/ dominates, even in Mecklenburg; Brandenburg still /-en/, Visby both forms.
*** Ablaut series

|
| I | î - ai - i - i | î - ê - i - i | î - ê -  
